臺灣板橋地方法院民事判決　　　　　　　100年度訴字第842號
原　　　告　黃世清
訴訟代理人　梁裕勝律師
被　　　告　黃三富
上列當事人間請求清償債務事件，經本院於民國100年6月27日言
詞辯論終結，判決如下：
    主  文
被告應給付原告新臺幣佰玖拾捌萬柒仟陸佰陸拾元，及自民國
一百年四月十三日起至清償日止，按週年利率百分之五計算之利
息。
訴訟費用由被告負擔。
本判決於原告以新臺幣壹佰拾萬元供擔保後，得假執行。但
被告如以新臺幣佰玖拾捌萬柒仟陸佰陸拾元為原告預供擔保，
得免為假執行。
    事實及理由
一、原告主張：
（一）坐落於新北市○○區○○段1781、1782二筆土地（下稱系
      爭土地）及其上國姓段1519號建號，於民國90年間經被告
      設定於豐（台灣）商業銀行股份有限公司（下稱豐銀
      行）本金最高限額新臺幣（下同）480萬元作為借款擔保
      。
（二）按「第三人之清償，債務人有異議時，債權人得拒絕其清
      償。但第三人就債之履行有利害關係者，債權人不得拒絕
      。」、「就債之履行有利害關係之第三人為清償者，於其
      清償之限度內承受債權人之權利。」此民法第311條第2項
      、第312條分別定有明文。查系爭供擔保之土地業經判決
      回復為原告等人持份共有，依前開法條意旨，原告就前開
      土地之抵押債務之履行為有利害關係者，應為利害關係之
      第三人甚明。
（三）次查，原告於上開擔保之土地經判決回復登記後，曾多次
      催告被告清償其於系爭土地設定擔保之債務，惟被告均置
      之不理，為此原告向豐銀行請求以利害關係人之第三人
      代為清償，經豐銀行同意後，原告共清償3,987,660元
      ，並有豐銀行發給抵押權塗銷同意書一份可稽。又原告
      清償前開抵押債務後，多次催告被告清償上開債務，被告
      置之不理。因被告至今未清償上開債務，為此提起本件訴
      訟。
（四）茲就被告於100年5月12日所提答辯狀及豐銀行同年6月1
      0日所發函文，補充理由如下：
   1、就被告主張「原告無權代償」及「非代償之人」乙節。
      按「物上保証人及擔保財產之第三取得人，均屬民法第31
      2條所  指就債之履行有利害關係之第三人，自抵押權言
      ，所謂物上保證人，乃非債務人而為設定抵押權行為之當
      事人，亦即非債務人設定抵  押權契約之設定人，所謂擔
      保財產之第三取得人就抵押權而言，即  抵押物第三取得
      人，亦即抵押權設定之後取得抵押物之人。」（最高法院
      65年台上字第796號判例請參照）。本件被告係於90年8月
      間向豐銀行借款而設定於匯豐銀行本金最高限額480萬
      元作為借款擔保，而原告係於98年3月13日取得抵押物之
      所有權，依前揭判例意旨，原告為前開借款抵押債務之利
      害關係人無疑，當然有權代償。又原告之資力如何與本件
      無關，縱使原告之資力不好，非不得以借款或其他方式籌
      得代償資金；且原告向豐銀行代償3,987,660元，有匯
      款申請書及豐銀行發給抵押權塗銷同意書一份可稽，是
      被告主張原告非代償之人，顯屬無稽。
   2、就被告主張「原告無權要求被告一次性給付」乙節。
 （1）查被告向豐銀行辦理之房屋抵押設定擔保借款，依約應
      每月（或雙週）繳付本息或借款額度超過之部份。詎料被
      告自100年1月31日起即未依約繳付，因遲延已逾多時，前
      經豐銀行於100年3月8日以台北北門郵局第764號存證信
      函催告被告於三日內處理，惟被告於收文後仍置之不理，
      為此原告不得不於同年3月14日向豐銀行以利害關係人
      代為清償3,987,660元，並於同年3月21日通知被告在案。
 （2）按「就債之履行有利害關係之第三人為清償者，於其清償
      之限度內承受債權人之權利。」此民法第312條定有明文
      。次按依香港商香港上海匯豐銀行股份有限公司消費性房
      屋抵押借款暨擔保透支約定書增補替代合約（下稱系爭合
      約書）貳、一般條款第三條第二項第一款約定：立約人即
      台端如有任何一宗債務不依約支付利息…時，經催告仍不
      補正時，得隨時對任一或全部借款減少借款之額度或縮短
      借款之期限或視為全部到期，得逕向立約人請求清償全部
      債務之本息…。本件被告於原告代償前未按期清償利息，
      並經豐銀行於100年3月8日以存證信函催告在案，原告
      隨即於同年3月14日代償全數本息，此有豐銀行100年6
      月10日函可證（按該函所稱於3月清償全數本息，係指由
      被告代償全數本息）。又原告代償前，被告未按期清償利
      息，經豐銀行以存證信函催告，在豐銀行依系爭合約
      書貳、一般條款第三條第二項第一款約定，向被告主張上
      開借款依約視為全部到期前，被告雖仍未喪失期限利益，
      惟被告於原告代償前既已未按期清償利息，且經豐銀行
      以存證信函催告仍置之不理，原告於代償全數本息後既已
      承受豐銀行對被告之權利，自得依系爭合約書貳、一般
      條款第三條第二項第一款約定，主張上開借款依約視為全
      部到期。為此，原告除於同年3月21日通知被告有關代償
      全數本息及請求清償債務之意思外，並於同5月14日以土
      城青雲郵局第184號存証信函通知被告，主張上開借款因
      被告未按期清償利息，依系爭合約書貳、一般條款第三條
      第二項第一款約定已視為全部到期，請被告立即清償全部
      借款。
（五）聲明：
   1、被告應給付原告3,987,660元及自起訴狀繕本送達之翌日
      起至清償日止，按年息百分之五計算之利息。
   2、原告願供擔保，請准宣告假執行。
二、被告則以未於言詞辯論期日到場，僅具狀主張：
（一）原告無代償權利：
   1、按民法第311條第2項後段所謂「就債之履行有利害關係者
      」，是否包含土地所有權人？本即有疑義，而系爭土地所
      有權人：黃奕敏、黃奕協、黃天賜、黃則亮、黃則鏗等5
      人均早已過世，究竟何人為其等人之繼承人？不無疑問。
   2、原告之持分權利僅有1/16，與本件原抵押權登記範圍1/4
      ，顯非同一，自非屬利害關係人，自無代償之權利。
   3、況且，本件被告向銀行申辦貸款，均依約繳納利息，並無
      違約情事，此等債之性質，銀行應不可任意接受第三人之
      代償而移轉。因此，銀行之舉，顯已違反民法第311條第1
      項後段之規定。
（二）原告非代償之人：
   1、原告為無業之人，衡情並無資力負擔本件金額。貴院可比
      對起訴狀末頁之「黃世清」簽名與匯款單上之簽名字樣，
      即不難發現實際匯款人並非原告。
   2、原告既非代償之人，則對被告並無求償權可言。
（三）原告無權要求被告一次性給付：
      依據民法第312條之規定，代償行為僅能「於清償之限度
      內承受債權人之權利」。而依被告與銀行之貸款約定，被
      告每月僅需支付約10,000元之利息，且清償期尚未屆至，
      原告要求被告一次性給付，亦顯無理由。
（四）豐銀行貸款清償經過之說明：
   1、本件訴外人黃仲梅曾於100年1月間主動向豐銀行表示要
      求代償被告之抵押貸款債務。對此，被告亦曾向豐銀行
      表示不同意，然訴外人黃仲梅隨即委託律師發函豐銀行
      表示其有權利代償。最後，豐銀行於100年1月間向被告
      表示同意豐銀行之代償要求。
   2、因此，就被告之認知，豐銀行既然已經同意由訴外人黃
      仲梅何以突然變成原告，被告不得而知。
   3、原告如今卻改口稱「被告未繳息,導致其不得不代償…云
      云」，顯與事實不符。貴院傳喚訴外人黃仲梅、豐銀行
      之承辦人員到庭，並訊問原告訴代，即可釐清此部分之爭
      議。
   4、被告多年來繳息正常，焉有突然不繳，甘冒信用不良之風
      險而放任違約之理，顯亦不符常情。
（五）聲明：
   1、原告之訴及假執行之聲請均駁回。
   2、如受不利益之判決，被告願供擔保請准免予假執行。
三、首應審酌原告主張其係有權代償被告於豐銀行債務之利害
    關係人，有無理由？
（一）按債之清償，得由第三人為之；第三人之清償，債務人有
      異議時，債權人得拒絕其清償，但第三人就債之履行有利
      害關係者，債權人不得拒絕；就債之履行有利害關係之第
      三人為清償者，於其清償之限度內承受債權人之權利，民
      法第311 條第1 項前段、第2 項、第312 條分別定有明文
      。又所謂第三人就債之履行有利害關係者，係指第三人因
      清償而發生法律上之利害關係而言，如擔保物之所有人、
      次序在後之抵押權人清償次序在前之抵押權擔保之債權，
      無擔保權之債權人清償其債務人所負有擔保權之債務，合
      夥人清償合夥之債務、土地之共有人清償其他共有人所負
      有擔保權之債務等，均屬之，若僅有事實上之利害關係，
      則無該條規定之適用。
（二）又按共有人出賣其應有部分時，他共有人得以同一價格共
      同或單獨優先承購，土地法第34條之1第4項定有明文。查
      原告為系爭土地之共有人之一，依上開規定，若被告之債
      權人豐銀行欲實行抵押權而聲請拍賣系爭土地之應有部
      分時，原告自得主張優先承購權。是原告屬上開法律規定
      就債之履行有利害關係之第三人應屬無疑，原告自得於其
      清償3,987,660 元之限度內承受原債權人豐銀行之權利
      ，代位行使豐銀行對被告之借款債權甚明。
四、次應審酌被告抗辯其就豐銀行之債務仍享有期限利益，有
    無理由？
    依本件原告主張其係本於就債之履行有利害關係之第三人代
    被告清償系爭借款債務，原告自得於其清償3,987,660 元之
    限度內承受原債權人豐銀行之權利，代位行使豐銀行對
    被告之借款債權云云，被告則以其仍享有期限利益等語置辯
    ，經查：
（一）按依被告與豐銀行成立之系爭合約書貳、一般條款第三
      條第二項第一款約定「如立約人或連帶保證人有任何一宗
      債務不依約支付利息…時，經催告仍不補正時，得隨時對
      任一或全部借款減少借款之額度或縮短借款之期限或視為
      全部到期，得逕向立約人請求清償全部債務之本息…。」
      ，所以，被告如不依約支付利息…時，經催告仍不補正時
      ，豐銀行得隨時主張視為全部到期，逕向立約人即被告
      請求清償全部債務之本息已明。
（二）原告主張被告自100 年1 月31日起即未依約繳付豐銀行
      之債務，前經豐銀行於100 年3 月8 日以台北北門郵局
      第764 號存證信函催告於三日內處理，惟被告於收文後仍
      置之不理等語，並提出上開存證信函為證。觀諸上開存證
      信函，其上載明「…台端自中華民國100 年1 月31日起即
      未依約繳付，迄今遲延以於四十日，依約該借款得視為全
      部到期，而台端即須清償全部借款…請台端於文到3 日內
      親洽本行處理上述還款事宜。」等語，被告並於100 年3
      月8 日收受上開存證信函，有原證7 存證信函、回證在卷
      可按。
（三）經查，被告於100 年1 月31日起即未依約繳納本息，匯豐
      銀行於100 年3 月8 日以北門郵局第764 號存證信函（原
      證7 ）通知於3 日內到銀行處理還款事宜，被告於100 年
      3 月8 日收到該存證信函，仍未於3 日內依約繳本息及至
      銀行處理還款事宜，原告於100 年3 月14日以利害關係人
      代為清償全部本息（原證5 ），原告自得承受原債權人
      豐銀行之權利，代位行使豐銀行對被告之借款債權，原
      告除於100 年3 月21日通知被告有關代償全數本息及請求
      清償債務之意思外（同原證6 ），並於100 年6 月14日以
      土城青雲郵局第184 號存證信函通知被告，主張上開借款
      因被告未按期清償利息，依前開合約第三條第（二）項第
      一款約定已視為全部到期，請被告立即清償全部借款（原
      證10），被告分別於100 年3 月22日、100 年6 月14日收
      受，有該2 回證在卷可按。然原告於100 年3 月14日以利
      害關係人代被告清償系爭借款，原告自得承受原債權人
      豐銀行之權利，則原告當得依系爭合約書貳、一般條款第
      三條第二項第一款之約定，主張被告喪失期限利益，債務
      全部到期，而請求被告清償全部債務，是原告請求被告一
      次返還代償之款項3,987,660 元，自屬有據。
（四）至被告請求傳喚訴外人黃仲梅到庭，以證明原告稱被告未
      繳息，導致其不得不代償等語，顯與事實不符，惟被告既
      於100 年6 月21日答辯( 二) 狀中自陳其曾向豐銀行表
      示不同意訴外人黃仲梅代償系爭借款，則其應繼續繳納系
      爭借款之本息，且在豐銀行通知系爭借款已經他人代為
      清償前，被告皆不得以其主觀上認知而停止繳納系爭借款
      ，是應無傳喚訴外人黃仲梅之必要，附此敘明。
五、綜上所述，本件原告以第三取得人之資格代被告清償系爭借
    款債務3,987,660元，自得承受豐銀行之權利，請求被告
    償還借款。從而，原告依據民法312條之規定，請求被告給
    付3,987,660元，及自起訴狀繕本送達翌日即100年4月13日
    起至清償日止，按年息百分之5計算之利息，為有理由，應
    予准許。
六、兩造陳明願供擔保請為宣告假執行或免為假執行，經核均與
    規定相符，爰分別酌定相當之擔保金額予以宣告。
七、因本案事證已臻明確，兩造其餘主張陳述及所提之證據，均
    毋庸再予審酌，附此敘明。
八、據上論結，本件原告之訴為有理由，依民事訴訟法第78條、
    第390條第2項、第392條，判決如主文。
中    華    民    國   100    年    6     月    30    日
                  民事第二庭    法  官  張谷輔
以上正本係照原本作成
如對本判決上訴，須於判決送達後20日內向本院提出上訴狀
中    華    民    國   100    年    6     月    30    日
                                書記官  尤秋菊